最高法院刑事判決　　　　　　　　　　　　　　　九十一年度台上字第六八０八號
　　上　訴　人　甲○○
　　　　　　　　乙○○
右上訴人等因違反森林法案件，不服台灣高等法院台南分院中華民國八十九年六月二
十一日第二審判決（八十九年度上訴字第二六六號，起訴案號：台灣台南地方法院檢
察署八十八年度偵字第三四三九號），提起上訴，本院判決如左：
    主  文
原判決撤銷，發回台灣高等法院台南分院。
    理  由
本件原判決撤銷第一審判決，改判仍論處上訴人甲○○、乙○○共同於保安林內，擅
自設置工作物各罪刑（甲○○處有期徒刑壹年拾月，乙○○處有期徒刑貳年），固非
無見。
惟查原判決事實認定上訴人等利用抽砂船，逾越疏濬範圍，於台南市鹿耳門溪口外海
至鹽水溪口附近，大量超抽河砂及海砂，原先堆積在鹿耳門溪口南側之沙灘上，繼則
於民國八十六年十二月間某日起設置鐵製抽砂輸送管沿鹿耳門溪口南側沙灘架設，未
經許可擅自穿越該區保安林，在國有保安林地內設置該抽砂輸送管經過保安林西側漁
塭及道路至杜秀貴向台南市政府承租之漁塭地，堆積面積達二萬七千九百七十七點六
平方公尺，以堤岸至水底深度二點五公尺，堤岸至堆砂頂二點五公尺，堆砂總高度五
公尺計算，單位時間之堆砂量達十三萬九千八百八十八方（立方公尺），嚴重侵蝕附
近海岸線，並使沿海漁民必須瀕臨陡降之海床進行鰻魚苗之撈捕作業，險狀環生，影
響其捕獲量等情，其關於認定上訴人等所抽取之海砂，總量為十三萬九千八百八十八
方部分，固據於理由內說明，係依憑：本件承辦檢察官於八十八年一月十三日上午及
同年四月十七日至杜秀貴承租漁塭勘驗，測量八十七年初時兩堆海砂所堆積之漁塭，
測量其面積及水深，經核對八十七年三月二十一日之錄影帶及照片，確定當時堆積之
土方區域為南面漁塭四塊，面積約為一萬三千六百零七點八平方公尺，北側漁塭三塊
，面積約為一萬四千三百六十九點八平方公尺，共兩萬七千九百七十七點六平方公尺
，深度以塭底至水面高度一點二至一點五公尺，水面至土堤高度一至一點三公尺（由
該檢察官立足於塭岸下水旁土地身高恰與堤等高，該檢察官高度約一百六十公分，為
對水面至堤高為保守估計），土堤面至屯積砂土頂端約二公尺至二點五公尺（從照片
及錄影帶中可見人立於海砂堆下，海砂約為人高之兩倍，作保守之估計），其海砂堆
積之高度約五公尺，故該時間，海砂堆積總數量為十三萬九千八百八十八立方公尺，
有勘驗筆錄、測量圖、照片及錄影帶附卷可稽，可見上訴人等所堆積之砂石，遠超過
疏濬工程所可採取之八千四百六十五方淤砂達十六點五倍之多等語，但查本件堆積之
海砂共七塊，其堆積體，似非長方形，能否將海砂堆積體之頂部視為平面，而以長方
體體積計算之方式計算，進而認定上訴人等違法採取之河砂及海砂總數量，不無疑問
，且上訴人等主張以成功大學黃煌煇教授有關堆置海砂體積測量方法之說明（以三角
錐體公式計算較為正確），為何不足採，亦未說明其具體之理由，難謂無採證違反證
據法則及判決理由不備之違法。又原判決固以「證人黃煌煇之證詞，係陳述其有關水
產養殖之專業見解，與本案尚無關係」等語，說明為何不採證人黃煌煇有利於上訴人
等之證言之理由，然就證人黃煌煇之證言及其所提書面意見觀之（見第一審卷第八二
、八九、九０頁），其報告內容除有關海砂堆積體之測量方式外，尚有關於漁塭水體
滲流之說明，似與蔡進壽等人於法務部台南市調查站筆錄證稱，其等養殖之草蝦、魚
苗等遭受損害，係因上訴人等盜挖台南市○○區○○段一０四一號魚塭，致鄰近漁塭
水位嚴重下降，使魚類大量死亡之證詞之真實性如何等情，有密切關連，原判決未進
一步審認，遽認證人黃煌煇之證言僅係水產養殖之專業見解，與本案尚無關係云云，
似與卷證資料不盡相符，亦非適法。按行為後法律有變更者，以行為時及裁判時之法
律均有刑罰之規定時，始生刑法第二條第一項新舊法比較之問題。查原判決認上訴人
等之犯行係違反八十七年五月二十七日修正前森林法第五十一條之罪，固已說明經比
較新舊法，以舊法有利於上訴人等，但依其文義似係指舊法併科罰金之數額較輕為由
，然森林法第五十一條第一項之構成要件於八十七年五月二十七日係由舊法：「於他
人森林內，擅自墾植或『設置工作物』者」，修改成「於他人森林或林地擅自墾植或
占用者」，已刪除「設置工作物」部分，而原判決事實認定上訴人等設置鐵製抽砂輸
送管沿鹿耳門溪口南側沙灘架設，未經許可擅自穿越該區保安林，在國有保安林地內
設置該抽砂輸送管，經過保安林西側漁塭及道路，至杜秀貴向台南市政府承租之漁塭
地，堆置海砂及河砂等情，主文亦論上訴人等共同於保安林內擅自設置工作物之罪，
究竟上訴人等設置鐵製抽砂輸送管之行為，如何該當於修正後森林法第五十一條第一
項之構成要件，並未據原判決理由內加以說明，逕行以上訴人等有在保安林內擅自設
置工作物論處罪刑，亦有判決理由不備之違法。另原判決係以（一）金印砂石行係乙
○○獨自經營，第一審認甲○○參與經營該砂石行，認定事實即有未合。（二）第一
審判決宣告上訴人等褫奪公權四年，理由內未說明依其犯罪性質，有宣告褫奪公權之
必要，尚有疏漏等理由，撤銷第一審判決，對於其餘第一審認定之犯罪事實，均為相
同之認定；對於科刑所審酌之情狀：即甲○○曾歷任多屆里長，乙○○亦夤緣甲○○
地方權勢，擅設工作物破壞保安林並盜採砂石，非法營私謀利，嚴重破壞國土，惡性
不輕，及其等犯罪之動機、目的、方法、所得利益、犯罪後狡飾犯行，毫無悔意等一
切情狀，及上訴人等均無犯罪前科等情，亦為相同之論述；但對於第一審為何量處甲
○○有期徒刑肆年，乙○○處有期徒刑參年，均諭知併科罰金壹佰伍拾萬元及易服勞
役折算之標準，如何不當，且既謂嚴重破壞國土惡性不輕，為何從輕改處甲○○有期
徒刑壹年拾月，乙○○處有期徒刑貳年，均改諭知併科罰金伍拾萬元及易服勞役折算
之標準，並未說明其理由，亦有判決理由不備之違法。上訴人等上訴意旨指摘原判決
不當，尚非全無理由，應認有撤銷發回更審之原因。
據上論結，應依刑事訴訟法第三百九十七條、第四百零一條，判決如主文。
中      華      民      國    九十一    年     十一     月    二十八    日
                              最高法院刑事第八庭
                                  審判長法官  莊  登  照
                                        法官  洪  明  輝
                                        法官  黃  一  鑫
                                        法官  魏  新  和
                                        法官  林  秀  夫
      右正本證明與原本無異
                                              書  記  官
中      華      民      國    九十一    年     十二     月      四      日
